【裁判字號】    98,消債抗,164
【裁判日期】    980713
【裁判案由】    清算事件
【裁判全文】
臺灣臺北地方法院民事裁定           98年度消債抗字第164號
抗  告  人  甲○○
即債務人
代  理  人  劉韋廷律師
上列抗告人因消費者債務清理事件聲請清算，對於中華民國九十
八年三月二十日本院九十七年度消債清字第六九號裁定提起抗告
，本院裁定如下：
    主  文
抗告駁回。
抗告程序費用新臺幣壹仟元由抗告人負擔。
    理  由
一、抗告人主張：
（一）抗告人因有不能清償債務之情狀，於消費者債務清理條例
      （以下簡稱債清條例）施行前，曾依照中華民國銀行公會
      會員辦理消費金融案件無擔保債務協商機制，與金融機構
      成立協商，自民國九十五年十月份起應按月繳交新台幣（
      下同）一萬六千五百一十六元，然抗告人身為家庭支柱尚
      需扶養妻女，每月基本生活費用達三萬六千零七十五元，
      惟抗告人每月收入僅二萬七千元，已不足以支應，初時以
      延長工時及妻子打零工等方式勉力應付。嗣九十六年五月
      起油價由二十五元、二十六元上漲至二十九元，抗告人以
      計程車駕駛為業，因此造成營業成本大增，且當時抗告人
      用以營業之車輛老舊攬客不易又經常維修，復又增加營業
      成本、收入銳減，抗告人實無力負擔，乃於九十六年八月
      毀諾，自屬不可歸責於己之重大事由，又抗告人未有法院
      裁定更生程序或許可和解或宣告破產，爰依法聲請清算。
（二）原裁定以抗告人女兒之教育費減少，而靠行承租車輛之營
      業成為毀諾後之新增費用，從而否定抗告人有不可歸責於
      己之事由而無法履行協商，復以抗告人與妻子所申報之收
      入，顯無法負擔履行協商後之生活支出長達二年，認抗告
      人所述之收入狀況顯有不實。惟抗告人毀諾之主因乃九十
      六年五月起油價高漲致營業成本大增，抗告人因此於同年
      八月毀諾，就債務協商僅履行八期，並非二年，至抗告人
      女兒之教育費用及承租車輛之營業成本均係毀諾後所發生
      之事實，僅用以說明抗告人聲請清算時之狀況，縱未毀諾
      亦已無力再負擔。
（三）九十五年度協商機制之還款條件概由金融業者片面所決定
      ，抗告人無從進行協商，然為降低高額債務利息仍勉簽署
      協議書，而依九十五年金融機構之協商作業準則，毀諾後
      除不得再依協商機制申請協商，各債務亦回復各債權銀行
      原契約約定辦理，抗告人實無法清償。至抗告人配偶名下
      雖有不動產及股票，惟股票僅為配得股息而短暫持有，不
      動產則係其個人於若干年前自行向親友借款及銀行貸款購
      得，抗告人無從支配，況此項投資不僅未有獲利，反更添
      支出，對抗告人之債務亦無幫助，現僅得以出租之租金填
      補貸款，暫時求得平衡。
（四）綜上，抗告人無法履行上開協商，具不可歸責於己之重大
      困難，原裁定顯有不當，爰提起本件抗告，請求廢棄原裁
      定等語。
二、按債務人與金融機構協商成立者，不得聲請更生或清算，但
    因不可歸責於己之事由，致履行顯有重大困難者，不在此限
    ；本條例施行前，債務人依金融主管機關協調成立之中華民
    國銀行公會會員辦理消費金融案件無擔保債務協商機制與金
    融機構成立之協商，準用前項之規定，債清條例第一百五十
    一條第五項、第六項分別定有明文。又聲請更生或清算不合
    程式或不備其他要件者，法院應以裁定駁回之，但其情形可
    以補正者，法院應定期間先命補正，復為同條例第八條所明
    定。據此，按依債務人與金融機構協商成立者，除非因不可
    歸責於己之事由，致履行顯有重大困難，否則不得聲請更生
    或清算，債清條例第一百五十一條第五項規定意旨甚明。是
    債務清償方案成立後，應由債務人按其條件履行，僅於其後
    發生情事變更，在清償期間收入或收益不如預期，致該方案
    履行困難甚或履行不能，且因不可歸責於己之事由所致，始
    能聲請更生或清算。此項規定旨在避免債務人任意毀諾已成
    立之協商，濫用更生或清算之裁判上債務清理程序，蓋以債
    務清償方案係經當事人行使程序選擇權所為之債務清理契約
    ，債務人應受該成立之協議所拘束。債務人既已與金融機構
    協商成立，如認該協商方案履行有其他不適當情形，自仍應
    再循協商途徑謀求解決。
三、經查：
（一）抗告人主張其以計程車駕駛為業，因九十六年度五月起油
      價由二十五元、二十六元上漲至二十九元，造成營業成本
      大增，且其營業之車輛老舊攬客不易又經常維修，復又增
      加營業成本、收入銳減，致抗告人實無力負擔，乃於九十
      六年八月毀諾，自屬不可歸於己事由。惟查，依國內油品
      價格查詢（見經濟部能源局－油品價格查詢）所作統計，
      九二無鉛汽油於八十九年時之平均售價為十八點二六元，
      嗣每年均有所調漲，九十四年之平均售價為二十三點三元
      ，九十五年時之平均售價為二十六點二三元，漲幅均高於
      九十六年度五月至八月之售價，而抗告人自陳自七十七年
      起即以計程車為業，就其收入因市場經濟波動而受影響，
      自屬協商當時可得預見，並得據以評估可否履行協商條件
      之事實，而該清償方案，既經抗告人選擇並採為清償之方
      式，即應受該協議之拘束，若無情事變更致生重大履行困
      難之情形，自難逕執為不可歸責於己事由。
（二）另抗告人主張其為家庭支柱尚需扶養妻女，每月基本生活
      費用達三萬六千零七十五元，然抗告人每月收入僅二萬七
      千元，不足以支應，其配偶名下財產為私自籌款所購云云
      。惟查，其配偶名下擁有數筆不動產，且於九十五年度亦
      有每月一萬五千元之工作收入，此有其配偶僱主出具之薪
      資證明單及財產歸屬資料清單可稽，則其配偶即可共同負
      擔家庭生活費用，無賴於抗告人扶養，抗告人主張扶養配
      偶一節，尚難憑採。再者，由抗告人陳報之聲請前兩年內
      必要支出之種類，幾已囊括各項家庭生活費用，其配偶無
      庸負家庭生活費用，保留其收入進而投資置產，顯係將家
      庭資產中負債與資產分置於夫妻雙方，與社會公平正義不
      符，而難昭公信，則抗告人主張其於聲請前兩年內必要支
      出之數額，其中屬抗告人所獨力負擔各項家庭基本生活費
      用部分，即不可採信。是以抗告人與其配偶之收入重新分
      配家庭基本生費用與投資之支出，諒不至於入不敷出，而
      無聲請清算之必要。
（三）此外目前銀行公會就曾經參加九十五年度債務協商機制成
      立而毀諾之債務人，提供「個別協商一致性方案」使能與
      銀行再進行個別協商程序，因此，抗告人倘認原協商條件
      嚴苛，尚非不得與台新銀行等債權人，再次進行解決債務
      之商談，以求得適當之解決方案，併予說明。
四、綜上所述，抗告人並未能舉證證明其於協商成立後有何經濟
    重大變更且不可歸責於抗告人之事由，致其有重大困難無法
    繼續履行原來協商內容之情事，則抗告人毀諾而未履行上開
    協商條件，並提起清算之聲請，自與上開法文之規定不相符
    合，從而原審裁定駁回抗告人更生之聲請，核無違誤，抗告
    意旨指摘原裁定不當，求予廢棄，為無理由，應予駁回。
五、結論：本件抗告為無理由，爰依債清條例第十一條第二項、
    第十五條，民事訴訟法第四百九十五條之一第一項、第四百
    四十九條第一項、第九十五條、第七十八條，裁定如主文。
中    華    民    國  九十八  年    七    月  十三   日
                  民事第四庭  審判長法    官  周祖民
                                    法    官  賴武志
                                    法    官  匡  偉
以上正本係照原本作成。
本裁定不得再抗告。
中    華    民    國  九十八  年    七    月  十三   日
                                    書 記 官  巫玉媛


司法院資訊處製作；財團法人民間司法改革基金會備份。
